【裁判字號】    98,訴,2230
【裁判日期】    990204
【裁判案由】    違反發展觀光條例
【裁判全文】
臺北高等行政法院判決
                                      98年度訴字第2230號
                                     99年1月28日辯論終結
原      告  甲○○
被      告  交通部觀光局
代  表  人  乙○○（局長）住同上
訴訟代理人  丙○○
            丁○○
上列當事人間違反發展觀光條例事件，原告不服交通部中華民國
98年8 月18日交訴字第0980041840號訴願決定，提起行政訴訟，
本院判決如下：
    主  文
原告之訴駁回。
訴訟費用由原告負擔。
    事實及理由
一、事實概要：被告接獲民眾檢舉原告於民國98年1月至3月上旬
    間未經申請核准領取旅行業執照，於臺北縣三重市○○里○○
    鄰○○街77號4樓，以「松柏長青會城鄉旅遊」名義架設「
    blog.xuite.net/saburoo356/tourismbus」網站（下稱系爭
    網站），違法經營旅行業業務，乃於98年3 月13日派遣取締
    違法經營旅行業務專案執行小組查察取締，發現原告並非旅
    行業，卻以系爭網站招攬旅客舉辦「合歡山、廬山2 日遊」
    、「烏山頭水庫、珊瑚潭、四草生態2 日遊」、「花在彰化
    、八仙山、北斗田尾1 日遊」及「十八尖山、麗池孔廟、南
    寮港1 日遊」等旅遊活動，違反發展觀光條例第26條、第27
    條第1 項第3 款、第3 項規定，遂依同條例第55條第3 項及
    同條例裁罰標準第7 條附表3 第1 項規定，以98年5 月26日
    觀業字第0983001474號處分書裁處原告新臺幣（下同）30萬
    元罰鍰，並禁止經營旅行業務（下稱原處分）。原告不服，
    提起訴願，遭決定駁回，遂提起本件行政訴訟。
二、原告主張：
  (一)原告現職為遊覽車駕駛員，專事遊覽車出租業務，松柏常青
    會緣起前三峽國小旅北同窗會會長王德裕（已故）租用原告
    車輛後深獲好評，雙方業務延續迄今有數年，期間因部分會
    員不克參與會務活動，因而重新籌組松柏常青會一案，因各
    會員及其親友散居臺北縣市各地，詳細資料取得不易，又申
    請內政部成立人民團體手續繁瑣，截至目前尚未能正式立案
    ，仍在蒐集相關資料申辦中。
  (二)系爭網站發布之訊息，乃因原會長王德裕辭世後，後續代理
    會長周郭淑英為一殘障人士，行動不便而推行會務困難，原
    告基於多年來業務情誼，無給擔任松柏常青會總幹事一職，
    提供自有部落格發布會務旅遊通知，其目的在方便散居各地
    松柏常青會所屬會員參考，並非招攬一般社會大眾辦理旅遊
    業務牟利。98年3 月間經被告稽查小組查知，嗣後系爭網站
    所發表之會務活動通知，業已遵照被告稽查小組專員飭知，
    設置閱讀密碼僅供本會所屬會員參考，以防一般社會大眾誤
    讀。
  (三)被告所查收旅遊活動成員名單中，參與成員均為松柏常青會
    員或其親友（其中多人皆曾多次重複參與會務活動，且每人
    均有會員固定編號及連絡電話可資查證），時值經濟蕭條之
    際，被告一方提倡國民旅遊，藉以端正社會休閒風氣，卻又
    以繁如牛毛之專業法令牽肘，一般民眾實難全數獲悉遵循。
  (四)原告實因不諳相關專業法規（即提供網站發布旅遊訊息方便
    本會會員週知為不可行），亦無故意違反發展觀光條例之犯
    意，且原告僅提供遊覽車出租，有關旅遊保險即如被告查知
    ，係委託龍之嶺相關企業精品旅行社向友邦產物保險公司辦
    理，顯見原告並非招攬一般社會大眾，經營旅行業務，當無
    違反發展觀光條例裁罰標準第7 條附表3 第1 項規定等情。
    爰聲明求為判決撤銷訴願決定及原處分。
三、被告則以：
  (一)按「旅行業：指經中央主管機關核准，為旅客設計安排旅程
    、食宿、領隊人員、導遊人員、代購代售交通客票、代辦出
    國簽證手續等有關服務而收取報酬之營利事業。」、「經營
    旅行業者，應先向中央主管機關申請核准，並依法辦妥公司
    登記後，領取旅行業執照，始得營業。」、「旅行業業務範
    圍如下：……三、招攬或接待觀光旅客，並安排旅遊、食宿
    及交通。」、「非旅行業者不得經營旅行業業務。」、「未
    依本條例領取營業執照而經營觀光旅館業務、旅館業務、旅
    行業務或觀光遊樂業務者，處新臺幣9 萬元以上45萬元以下
    罰鍰，並禁止其經營。」發展觀光條例第2 條第10款、第26
    條、第27條第1 項第3 款、第3 項、第55條3 項定有明文；
    另依發展觀光條例裁罰標準第7 條附表3 第1 項規定：「未
    領取旅行業執照而經營提供旅遊諮詢服務、接待觀光旅客並
    安排旅遊、食宿及交通等旅行業務者，處新臺幣30萬元罰鍰
    ，並禁止其營業。」
  (二)依發展觀光條例第26條及第27條規定，經營旅行業者，應先
    向中央主管機關申請核准，並依法辦妥公司登記，領取旅行
    業執照後，始得從事招攬或接待國內外觀光旅客並安排旅遊
    、食宿及交通等旅行業業務。查原告並未依法申請核准設立
    旅行業，依法不得經營旅行業業務，其卻以「松柏長青會城
    鄉旅遊」名義透過系爭網站招攬旅客參加其所舉辦之「合歡
    山、廬山2 日遊」、「烏山頭水庫、珊瑚潭、四草生態2 日
    遊」、「花在彰化、八仙山、北斗田尾1 日遊」及「十八尖
    山、麗池孔廟、南寮港1 日遊」等旅遊活動。雖原告訴稱網
    站架設目的在於方便松柏長青會會員參考會務旅遊資訊，並
    非招攬一般大眾，辦理旅遊業務，惟發展觀光條例第27條第
    1 項第3 款有關「招攬」之規定，只要行為客觀上足以使旅
    客知悉活動內容，因而產生參加意願或報名參加者即屬之。
    據被告查證，松柏長青會並非依法向內政部申請成立之社團
    法人，故未取得社團法人證照，於訴願時，原告亦以「因各
    會員及其親友散居臺北縣市各地，詳細資料取得不易，再加
    上申請內政部成立人民團體手續繁瑣，截至目前為止尚未能
    正式成立。」等語坦承在案，原告稱其係服務會員提供旅遊
    資訊，非招攬一般大眾，應為推諉卸責之詞。另原告訴稱其
    於所設之網站加設閱讀密碼，僅供所屬會員參考，以防一般
    大眾誤讀，惟原告係在被告派遣取締違法經營旅行業務專案
    執行小組至原告處所調查後，才將網站設置密碼，換言之，
    網站未設密碼前，一般大眾即可透過該網站知悉旅遊活動資
    訊，進而向原告報名參加，故原告之行為已屬經營旅行業業
    務之範疇，非如原告所稱網站上旅遊資訊僅提供會員參考。
  (三)又被告查得原告所辦理之「合歡山、廬山2 日遊」、「烏山
    頭水庫、珊瑚潭、四草生態2 日遊」、「花在彰化、八卦山
    、北斗田尾1 日遊」及「十八尖山、麗池孔廟、南寮港1 日
    遊」等行程，皆於網站加設密碼前所舉辦，亦即一般大眾仍
    可閱讀該網站，以知悉旅遊活動資訊時所舉辦之活動。故原
    告於未申請設立社團法人，且於其所架設之網站尚未加設密
    碼時，即已招攬並辦理旅遊活動，實難認為此等旅遊活動係
    為特定會員所辦。故原告所稱，參與活動成員均為松柏長青
    會之會員及其親友等語，無非係事後卸責之詞，不足採信。
  (四)原告一再強調，架設系爭網站係服務會員，提供會務旅遊資
    訊，又參與活動成員均為所屬會員或其親友，故並無經營旅
    行業業務，但原告又如何解釋其辦理前述「合歡山、廬山2
    日遊」等活動時，以精品旅行社之名，委託龍之嶺企業有限
    公司向友邦產物保險股份有限公司投保「旅行業」責任保險
    ？顯見原告事實上有經營旅行業業務之行為，且主觀上亦有
    經營旅行業業務之意思。另按行政罰法第8 條規定：「不得
    因不知法規而免除行政處罰責任。」行為人縱不知法規存在
    或不知法規如何適用，進而不知其行為違反行政法上義務時
    ，仍不得免除其行政處罰責任，原告自不得主張無故意違反
    發展觀光條例之犯意，而免受處罰。
  (五)綜上所述，揆諸前揭法條規定，原處分及訴願決定尚無違法
    或不當之處，原告起訴顯無理由等語，資為抗辯。並聲明求
    為判決駁回原告之訴。
四、本件主要爭點為被告依發展觀光條例第55條第3 項及同條例
    裁罰標準第7 條附表3 第1 項規定，處原告30萬元罰鍰，並
    禁止其營業，是否違法？
  (一)按發展觀光條例第2 條第10款規定：「旅行業：指經中央主
    管機關核准，為旅客設計安排旅程、食宿、領隊人員、導遊
    人員、代購代售交通客票、代辦出國簽證手續等有關服務而
    收取報酬之營利事業。」第26條規定：「經營旅行業者，應
    先向中央主管機關申請核准，並依法辦妥公司登記後，領取
    旅行業執照，始得營業。」第27條第1 項第3 款規定：「旅
    行業業務範圍如下：……三、招攬或接待觀光旅客，並安排
    旅遊、食宿及交通。」同條第3 項規定：「非旅行業者不得
    經營旅行業業務……。」及第55條第3 項規定：「未依本條
    例領取營業執照而經營觀光旅館業務、旅館業務、旅行業務
    或觀光遊樂業務者，處新臺幣9 萬元以上45萬元以下罰鍰，
    並禁止其經營。」次按發展觀光條例裁罰標準罰第7 條附表
    3 第1 項規定：「未領取旅行業執照而經營提供旅遊諮詢服
    務、接待觀光旅客並安排旅遊、食宿及交通等旅行業務者，
    處新臺幣30萬元罰鍰，並禁止其營業。」
  (二)原告以系爭網站違法經營旅行業業務，經被告於98年3 月13
    日稽查發現其辦理「98年1 月3 日合歡山、廬山2 日遊」、
    「2009年2 月7 日烏山頭水庫、珊湖潭、四草生態2 日遊」
    、「2009年2 月1 日花在彰化、八卦山、北斗田尾」及「
    2009年3 月5 日十八尖山、麗池孔廟、南寮漁港」等行程，
    並以精品旅行社名義經由龍之嶺有限公司向友邦產物股份有
    限公司投保旅行業責任保險，此有前開旅客名冊、保險證明
    書及原處分機關98年3 月13日取締違法經營旅行業務專案執
    行小組工作紀錄表等資料附原處分卷可稽，原告違法經營旅
    行業務之違規事實，洵堪認定。
  (三)原告訴稱其為遊覽車駕駛員，松柏長青會城鄉服務乃因會長
    王德裕辭世後，代理會長周郭淑英女士推行會務有困難，原
    告基於多年情誼提供自有部落格發布會務旅遊通知；活動成
    員均係松柏長青會成員及其親友，並無招攬一般社會大眾經
    營旅行業務事實云云。按經營旅行業者，應先向中央主管機
    關申請核准，並依法辦妥公司登記後，領取旅行業執照，始
    得營業，發展觀光條例第26條定有明文。查原告之前曾於其
    他旅行社服務多年，明知其並無辦理公司登記且未領取營業
    執照，自不得經營旅行業務，竟於前述期間以系爭網站且未
    加密碼網頁資訊向一般大眾招攬旅行業務，並辦理前述「98
    年1 月3 日合歡山、廬山2 日遊」、「2009年2 月7 日烏山
    頭水庫、珊湖潭、四草生態2 日遊」等次旅行業務在案，違
    規事證明確，其訴稱僅向松柏長青會會員提供資訊，無違反
    發展觀光條例之故意等語，顯係屬卸責之詞，要無可採。被
    告酌情裁處30萬元罰鍰，並禁止經營旅行業務，認事用法，
    均屬有據，亦無原告所稱處罰過重情事。
  (四)綜上，原處分核無違誤，訴願決定，予以維持，亦無不合。
    原告訴請撤銷，為無理由，應予駁回。又如上所述，本件事
    證已臻明確，兩造其餘主張及攻擊防禦方法，與判決結果不
    生影響，無逐一論述必要，併此敘明。
五、據上論結，本件原告之訴為無理由，依行政訴訟法第98條第
    1項前段，判決如主文。
中    華    民    國    99    年     2   月      4    日
                     臺北高等行政法院第四庭
                               審判長法  官   黃  本  仁
                                     法  官   陳  秀  
                                     法  官   林  妙  黛
上為正本係照原本作成。
如不服本判決，應於送達後20日內，向本院提出上訴狀並表明上
訴理由，如於本判決宣示後送達前提起上訴者，應於判決送達後
20日內補提上訴理由書（須按他造人數附繕本）。
中    華    民    國    99    年     2   月      4    日
                                     書記官   陳  圓  圓


司法院資訊處製作；財團法人民間司法改革基金會備份。
